---
title: "Fynbus" 
subtitle: "DS815: Kvalitet og generaliserbarhed af data om social adfærd"

author: |
  | Alexander Dernild
  | Syddansk Universitet
  
date: "`r format(Sys.time(), '%a %d %b %Y')`"

output:
  bookdown::pdf_document2:
    toc: no
    number_sections: false
    latex_engine: lualatex
fig_caption: yes


always_allow_html: yes

# These are LaTex settings to take care of floating figures/tables, line spacing, etc
header-includes:
  - \usepackage{float}  
  - \floatplacement{figure}{ht}  
  - \renewcommand{\baselinestretch}{1.5}
---

```{r setup, include=FALSE}
knitr::opts_chunk$set(echo = FALSE)
knitr::opts_chunk$set(warning = FALSE)
knitr::opts_chunk$set(message = FALSE)

options(knitr.table.format = "latex", OutDec = ",")
```

```{r libraries}
library(tidyverse)
library(knitr)
library(corrplot)
library(rpart)
library(rpart.plot)
library(caTools)
```

```{r data-load}
df <- read.csv("../data/2020/Helrejser_Rejsekortet_januar_2020.csv", sep = ";") %>% 
  select(MglCheckOut, KortType, ZonerRejst, SlutStopPointNavn, RejseDag, Pensionist, Ung, Voksen, Barn, Cykler, Hunde, Handicap)

df$MglCheckOut[df$MglCheckOut == "Cuv"] <- "Check Udvej"

df_2 <- read.csv("../data/2021/BilletData_Jan-2021/Helrejser_Rejsekortet_januar_2021.csv", sep = ";") %>% 
  select(MglCheckOut, KortType, ZonerRejst, SlutStopPointNavn, RejseDag, Pensionist, Ung, Voksen, Barn, Cykler, Hunde, Handicap)

df_3 <- df_2 %>% 
  rbind(df)
```

```{r functions}
source("chisq_helper_functions.R") # husk at chisq_helper_functions.R skal være i samme folder, som rmarkdown filen.
```

```{r tables}
tab_2020 <- table(df$MglCheckOut, df$KortType)
tab_2021 <- table(df_2$MglCheckOut, df_2$KortType)

xsq_2020 <- xsq.test(tab_2020, "Manglende check ud og korttype 2020")
xsq_2021 <- xsq.test(tab_2021, "Manglende check ud og korttype 2021")
```

**Hypotese:** Er det oftere folk med visse typer rejsekort (personligt, anonymt eller flex), der glemmer at checke ud, eller sker det uafhængigt?

For at teste denne hypotese kan vi bruge en $\chi^2$-test for uafhængighed, der tester om to eller flere kategoriske variabler er uafhængige af hinanden.

```{r observed}
xsq_2020$observed
xsq_2020$obs.prop
```


De ovenstående tabeller viser frekvensen af glemte udcheckninger, fordelt på de tre rejsekortstyper *Anonymt, Flex* og *Personligt*. Umiddelbart ser det ud til, at det oftest er personer med rejsekortstypen *Personligt*, der glemmer at checke ud, dernæst *Flex* og til sidst *Anonymt*. Ydermere tyder det på, at personer med et *Flex*-rejsekort oftere benytter *Check Udvej*-appen. 

I tabel 3 nedenfor, fremgår den forventede frekvens af glemte udcheckninger, såfremt at glemte udcheckninger, sker uafhængigt af rejsekortstypen. Heri er det tydeligt, at personer med et *Personligt* rejsekort oftere glemmer at checke ud, end personer med de andre rejsekortstyper. Derudover viser det sig, at personer med et *Flex*-rejsekort oftere benytter *Check Udvej*-appen, end forventet.

```{r expected}
xsq_2020$expected
```

For at blive klogere på hvordan, det glemte check ud afhænger af rejsekortstypen, kan der laves en post-hoc test med de standardiserede chi-i-anden residualer, der viser forskellen mellem den observerede og forventede frekvens. Et positivt residual betyder, at der er flere end forventet i en bestemt kategori, og omvendt hvis residualet er negativt. 

```{r post-hoc}
post_hoc_chi(tab_2020, "Manglende check ud og korttype 2020", "bonferroni")
```

I den ovenstående tabel kan det ses, at der er en højere andel end forventet af rejsekortstypen *Anonymt* og *Flex*, der ikke har glemt at checke ud. Modsat viser tabellen, at der er flere med et *Personligt* rejsekort end forventet, der har glemt at checke ud. Derudover er personer med et *Flex* rejsekort, bedre til at benytte *Check Udvej*-appen end de med et *Personlig* kort, hvor residualet for dem med et *Anonymt* kort ikke er signifikant.

På næste side er der en visualisering, af de standardiserede residualer, hvor en blå nuance betyder at der er flere end forventet, og en rød nuance det modsatte. 

```{r corrplot, fig.cap="Visualisering af standardiserede residualer 2020", fig.width=12}
corrplot(xsq_2020$stdres, 
         method = "color", 
         is.cor = F, 
         tl.col = "Black", 
         cl.align.text = "l")
```


\newpage

For at se om det det samme mønster gentager sig i 2021, gentager vi de samme tests som før. I dataene fra 2021 er der dog den forskel, at brug af *Check-Udvej*-appen ikke er registreret. 

```{r observed2}
xsq_2021$observed
```

```{r expected2}
xsq_2021$expected
```
Der er stadig i 2021, en meget stærk signifikant afhængighed, mellem rejsekortstype og glemte udcheckninger. Dog ser det ikke ud til at forskellen, mellem de forskellige rejsekortstyper, er lige så stor i 2021, som den var i 2020. Igen kan vi lave en post-hoc test med de standardiserede residualer, for at se hvor stor forskellen mellem korttyper er, og sammenligne det med forskellen i 2020. 

```{r post-hoc2}
post_hoc_chi(tab_2021, "Manglende check ud og korttype 2021", "bonferroni")
```

Det tyder på at afhængigheden mellem rejsekortstype og glemte udcheckninger, er blevet mindre fra 2020 til 2021, når man sammeligner post-hoc testene. Dog er afhængigheden stadig meget stærk signifikant, og forskellen mellem disse år kan evt. tilskrives, at der er mindre rejsende i 2021 end i 2020. 

De standardiserede residualer fra 2021 testen, kan ligeledes 2020 residualerne visualiseres:

```{r corrplot2, fig.cap="Visualisering af standardiserede residualer 2021", fig.width=7}
corrplot(xsq_2021$stdres,
         method = "color",
         is.cor = F,
         tl.col = "Black",
         cl.align.text = "l",
         cl.cex = .7)
```

